【裁判字號】    98,家訴,31
【裁判日期】    990430
【裁判案由】    分割遺產
【裁判全文】
臺灣雲林地方法院民事判決              98年度家訴字第31號
原      告  寅○○
被      告  巳○○
            卯○○
            辰○○
            未○○
            甲○○
            午○○
            癸○○
            丙○○
            戊○○
            壬○○
            丁○○
            辛○○
            庚○○
            己○○
            子○○
            丑○○○
            乙○
上列當事人間請求分割遺產事件，本院於中華民國99年4 月23日
言詞辯論終結，判決如下：
    主      文
兩造公同共有如附表一所示之不動產，准依如附表一所示方法分
割。
訴訟費用新臺幣壹仟元由兩造依如附表二所示比例負擔。
    事實及理由
壹、程序方面：
一、按當事人適格，乃指當事人就特定訴訟，得以自己名義為原
    告或被告之資格，因而得受本案判決者而言；就特定訴訟有
    當事人之適格者，得為原告起訴，或得為被告受訴，且以自
    己之名實施訴訟，並受本案判決，此項權能稱為訴訟實施權
    。再者，第三人對他人之權利或法律關係有管理權者，就其
    權利或法律關係為訴訟標的之訴訟，有當事人適格；而遺產
    管理人依民法第1179條、第1184條規定，就被繼承人之遺產
    關於為保存遺產之必要處置一項，有為訴訟實施之權能。首
    先，原告為被繼承人陳益東之遺產管理人乙節，業經原告提
    出臺灣嘉義地方法院97年度繼字第215 、1206、1178號拋棄
    繼承准予備查函、98年度財管字第13號民事裁定暨確定證明
    書等件影本在卷可稽。又原告主張如附表一所示土地（下稱
    系爭土地）為被繼承人陳益東與被告巳○○等17人自被繼承
    人蘇孝新繼承公同共有，惟因與被告巳○○等17人無法協議
    分割，故原告基於陳益東遺產管理人之地位，依據民法第
    824 條第2 項規定，請求分割遺產等情，依前開說明，應屬
    其擔任陳益東遺產管理人之職權範疇，其具備當事人適格要
    件，合先敘明。
二、次按訴狀送達後，原告不得將原訴變更或追加他訴，但該訴
    訟標的對於數人必須合一確定時，追加其原非當事人之人為
    當事人者，不在此限。為民事訴訟法第255 條第1 項第5 款
    所明定。依民法第1151條規定，繼承人有數人時，在分割遺
    產前，各繼承人對於遺產全部為公同共有。如請求對公同共
    有之遺產為處分，其訴訟標的，對於繼承人全體，必須合一
    確定。本件原告請求分割被繼承人蘇孝新遺產，漏未就繼承
    人之一乙○起訴，其嗣追加乙○為被告，核無不合，應予准
    許。再按原告於判決確定前，得撤回訴之全部或一部。但被
    告已為本案之言詞辯論者，應得其同意，民事訴訟法第262
    條第1 項定有明文。反言之，如被告未為本案之言詞辯論者
    ，其撤回即無需得被告之同意。本件原告起訴時訴之聲明第
    1 項原請求被告應協同原告就被繼承人蘇孝新所有如附表一
    所示之不動產辦理繼承登記，然於被告尚未為本案之言詞辯
    論前，即於民國99年4 月23日以言詞向本院聲請撤回該項聲
    明，並經記明筆錄，核與前開規定相符，應予准許。
三、被告巳○○、卯○○、辰○○、未○○、甲○○、午○○、
    癸○○、丙○○、戊○○、壬○○、丁○○、辛○○、庚○○、己○○、子○○、丑○○○、乙○經合法通知，未於言
    詞辯論期日到場，查無民事訴訟法第386 條各款所列情形之
    一，依原告之聲請，由其一造辯論而為判決。
貳、兩造之主張：
一、原告主張：
（一）系爭土地為兩造之被繼承人蘇孝新所有，因蘇孝新於民國
      15年1 月24日（即日據時期大正15年）死亡，其女蘇先於
      2 年1 月8 日死亡，無繼承權，本應由尚生存之配偶蘇羅
      桂及其子女蘇麟趾、蘇瑞霞、蘇友炳、蘇朝棟、蘇國樑繼
      承，惟依內政部所頒繼承登記法令補充規定，關於日據時
      期臺灣省財產繼承習慣僅男子直系卑親屬且係繼承當時之
      家屬為限方有繼承權，故系爭土地即由其子蘇友炳、蘇朝
      棟、蘇國樑等3 人繼承，其應繼分各為3 分之1 。
（二）嗣後蘇國樑於36年5 月27日死亡，因無直系血親卑親屬，
      其財產則由其配偶即被告乙○取得其應繼分2 分之1 （即
      蘇孝新遺產部分之6 分之1 ），剩餘2 分之1 則由蘇國樑
      之兄弟姐妹蘇友炳、蘇朝棟、蘇麟趾、蘇瑞霞等4 人繼承
      取得，各取得應繼分8 分之1 （即蘇孝新遺產部分之24分
      之1 ，惟蘇友炳及蘇朝棟結合其先前繼承之部分則各為24
      分之9 ）；而蘇友炳則83年12月23日死亡，其配偶蘇李娥
      先於36年3 月28日死亡，無繼承權，然其有子女共5 人，
      其中次子蘇坤隆、四子蘇義雄分別被他人收養，而無繼承
      權，是其財產由其子女巳○○、卯○○、辰○○等3 人繼
      承取得，各取得應繼分3 分之1 （即蘇孝新遺產部分之72
      分之9 ）；又蘇朝棟於75年12月31日死亡，育有子女共5
      人，其中長女蘇洋子、次女蘇美鳳分別被他人收養，次男
      蘇英智先於44年12月27日死亡絕嗣，而無繼承權，是其財
      產由其配偶甲○○，及子女未○○、午○○等3 人繼承取
      得，各取得應繼分3 分之1 （即蘇孝新遺產部分之72分之
      9 ）；另蘇麟趾於85年10月20日死亡，其配偶徐增卿先於
      63年4 月19日死亡，無繼承權，其育有子女共11人，其中
      長女徐淑子先於31年4 月12日死亡絕嗣，七子徐慶安先於
      50年11月8 日死亡絕嗣，三子徐慶榮被他人收養，而無繼
      承權，是其財產由其子女癸○○、丙○○、戊○○、壬○○、丁○○、辛○○、庚○○、己○○等8人 繼承取得，
      各取得應繼分8 分之1 （即蘇孝新遺產部分之192 分之1
      ）；蘇瑞霞則於94年5 月7 日死亡，其配偶陳德欽、謝石
      圍、羅宗慈分別先於43年8 月11日、52年4 月18日、87年
      2 月12日死亡，無繼承權，育有子女5 人，其中長子陳炯
      陽先於30年3 月24日死亡絕嗣，長女陳秀子先於33年11月
      6 日死亡絕嗣，而無繼承權，是其財產由其子女子○○、
      陳益東、丑○○○等3 人繼承取得，各取得應繼分3 分之
      1 （即蘇孝新遺產部分之72分之1 ）。
（三）惟陳益東之後即於96年12月25日死亡，其離婚無配偶，雖
      育有一子陳威志，惟業已拋棄繼承，其後順位之繼承人即
      其兄弟姊妹子○○、丑○○○亦分別拋棄繼承，復查無其
      他繼承人，故經臺灣嘉義地方法院選任原告為陳益東遺產
      之遺產管理人管理其遺產。是系爭土地由兩造共同繼承取
      得，又經公同共有之繼承登記，而被繼承人蘇孝新並無對
      系爭土地立遺囑禁止遺產之分割，該土地亦無不能分割之
      情形，兩造更無禁止分割遺產之約定，惟兩造難以協調分
      割，迄今仍無法達成分割之協議。為達消滅共有關係之目
      的，爰提起本件分割遺產之訴，並請求依附表一所示之分
      割方法而為分割等語；並聲明如主文。
二、被告方面：被告巳○○、卯○○、辰○○、未○○、甲○○
    、午○○、癸○○、丙○○、戊○○、壬○○、丁○○、辛○○、庚○○、己○○、子○○、丑○○○、乙○均經合法
    通知，未於言詞辯論期日到場，亦未提出任何書狀作有利於
    自己之聲明或陳述。
、法院之心證及理由：
一、原告主張之上開事實，業據其提出戶籍謄本、繼承系統表、
    土地登記謄本、存證信函影本、臺灣嘉義地方法院97年度繼
    字第215 、1206、1178號拋棄繼承准予備查函影本、98年度
    財管字第13號民事裁定暨確定證明書影本等件為證，且被告
    巳○○、卯○○、辰○○、未○○、甲○○、午○○、癸○○、丙○○、戊○○、壬○○、丁○○、辛○○、庚○○、
    己○○、子○○、丑○○○、乙○則經本院合法通知，未於
    言詞辯論期日到庭或以書面為聲明或陳述，綜合上開事證，
    堪信原告之主張為真實。
二、按在分割遺產前，各繼承人對於遺產全部為公同共有；繼承
    人得隨時請求分割遺產，民法第1151條、第1164條本文分別
    定有明文，是遺產之公同共有係以遺產之分割為其終局目的
    ，而以公同共有關係為暫時的存在，本件原告以遺產分割為
    由終止兩造間之公同共有關係，並主張兩造對系爭遺產並無
    約定不為分割，且依物之使用目的亦無不能分割之情形，兩
    造就系爭遺產之分割方法無法自行達成協議，從而，原告依
    前揭規定請求分割遺產，自屬有據。
三、次按各共有人，除法令另有規定外，得隨時請求分割共有物
    ；但因物之使用目的不能分割或契約訂有不分割之期限者，
    不在此限。共有物之分割，依共有人協議之方法行之；分割
    之方法不能協議決定，或於協議決定後因消滅時效完成經共
    有人拒絕履行者，法院得因任何共有人之請求，命為下列之
    分配：一、以原物分配於各共有人。但各共有人均受原物之
    分配顯有困難者，得將原物分配於部分共有人。二、原物分
    配顯有困難時，得變賣共有物，以價金分配於各共有人；或
    以原物之一部分分配於各共有人，他部分變賣，以價金分配
    於各共有人。又公同共有物之分割，除法律有規定外，準用
    關於共有物分割之規定。民法第823 條第1 項、第824 條第
    1 項、第2 項第1 款、第830 條第2 項分別定有明文。再按
    ，法院裁判分割共有土地時，除因該土地內部分土地之使用
    目的不能分割（如為道路）或部分共有人仍願維持其共有關
    係，應就該部分土地不予分割或准該部分共有人成立新共有
    關係外，應將土地分配於各共有人單獨所有；共有物之分割
    ，無論為原物分割或變價分割，原則上均應按應有部分之比
    例分配於各共有人（最高法院69年臺上字第1831號判例；91
    年度臺上字第2087號判決意旨參照）。準此，於分割共有物
    之訴訟，固以消滅全部共有關係為原則，然既得經共有人陳
    明於分割後願成立新共有關係而維持共有，則法院於具體個
    案衡諸個案之遺產殊性及當事人之意願等主客觀情形，自宜
    審酌個案具體情形以為處理，而非謂僅得以法定方式進行分
    割，以求個案之妥當性。
四、經查，系爭土地係被繼承人蘇孝新與訴外人林英敏所共有，
    其權利範圍僅有4 分之1 ，系爭土地面積雖然非小，但其共
    有人眾多，若以原物分割，則各共有人按其應有部分所分得
    之面積極小，而有礙系爭土地之經濟效用，是本院斟酌系爭
    土地之使用情形、經濟效用及全體共有人之利益、並衡諸公
    平原則等一切因素，認系爭土地之分割，若採原物分割或變
    價分割均有困難且非妥適，故認為依附表一所示之分割方法
    較為允當，亦較能兼顧共有物之整體經濟效用及全體共有人
    之利益，爰判決分割如主文所示。
肆、因分割共有物事件本質上並無訟爭性，兩造本可互換地位，
    由任一共有人起訴請求分割，均無不可，且兩造均因本件裁
    判分割而蒙其利，由敗訴當事人負擔訴訟費用顯失公平，故
    本院認為裁判分割共有物訴訟，於法院准予分割，原告之訴
    為有理由時，仍應由兩造分別依系爭土地應繼分比例分擔訴
    訟費用較符合公平原則，故本件訴訟費用應由兩造依其應繼
    分比例負擔，始符公平。
伍、據上論斷，本件原告之訴為有理由，爰依民事訴訟法第385
    條第1 項前段、第80條之1 、第85條第1 項但書，裁判如主
    文。
中    華    民    國    99    年    4     月    30    日
                    家事法庭    法  官  黃瑞井
【附表一】：被繼承人蘇孝新之遺產分割方法明細
┌─┬─────────────┬─┬────┬──┬────────────┐
│編│不動產標示                │地│面積（平│權利│ 分    割    方    法   │
│號│                          │目│方公尺）│範圍│                        │
├─┼─────────────┼─┼────┼──┼────────────┤
│１│雲林縣斗南鎮○○段616 地號│原│2,099   │1/4 │由被告乙○取得應有部分  │
│  │                          │  │        │    │1/24，由被告巳○○、蘇玉│
│  │                          │  │        │    │琴、辰○○、甲○○、蘇英│
│  │                          │  │        │    │傑、午○○各取得應有部分│
│  │                          │  │        │    │1/32，由被告癸○○、徐秀│
│  │                          │  │        │    │枝、戊○○、壬○○、徐秀│
│  │                          │  │        │    │美、辛○○、庚○○、徐慶│
│  │                          │  │        │    │昌各取得應有部分1/768 ，│
│  │                          │  │        │    │由原告（即陳益東）與被告│
│  │                          │  │        │    │子○○、丑○○○各取得應│
│  │                          │  │        │    │有部分1/288 。          │
├─┼─────────────┼─┼────┼──┼────────────┤
│２│雲林縣斗南鎮○○段641 地號│旱│1,511   │1/4 │同上                    │
└─┴─────────────┴─┴────┴──┴────────────┘
【附表二】：兩造應繼分比例
┌──┬────┬──────┐
│編號│姓名    │應繼分比例  │
├──┼────┼──────┤
│ １ │乙○    │1/6         │
├──┼────┼──────┤
│ ２ │巳○○  │1/8         │
├──┼────┼──────┤
│ ３ │卯○○  │1/8         │
├──┼────┼──────┤
│ ４ │辰○○  │1/8         │
├──┼────┼──────┤
│ ５ │甲○○  │1/8         │
├──┼────┼──────┤
│ ６ │未○○  │1/8         │
├──┼────┼──────┤
│ ７ │午○○  │1/8         │
├──┼────┼──────┤
│ ８ │癸○○  │1/192       │
├──┼────┼──────┤
│ ９ │丙○○  │1/192       │
├──┼────┼──────┤
│１０│戊○○  │1/192       │
├──┼────┼──────┤
│１１│壬○○  │1/192       │
├──┼────┼──────┤
│１２│丁○○  │1/192       │
├──┼────┼──────┤
│１３│辛○○  │1/192       │
├──┼────┼──────┤
│１４│庚○○  │1/192       │
├──┼────┼──────┤
│１５│己○○  │1/192       │
├──┼────┼──────┤
│１６│子○○  │1/72        │
├──┼────┼──────┤
│１７│丑○○○│1/72        │
├──┼────┼──────┤
│１８│原告（即│1/72        │
│    │陳益東）│            │
└──┴────┴──────┘
以上正本係照原本作成。
如對本判決上訴，須於判決送達後20日內向本院提出上訴狀（需
按他造人數提出繕本）。
中    華    民    國    99    年    4     月    30    日
                                書記官  鄭國銘

司法院資訊處製作；財團法人民間司法改革基金會備份。
